臺灣高等法院刑事判決
110年度上易字第1623號
上  訴  人  臺灣桃園地方檢察署檢察官
被      告  李志恩



上列上訴人因被告詐欺案件，不服臺灣桃園地方法院109年度易
字第1243號，中華民國110年8月24日第一審判決（起訴案號：臺
灣桃園地方檢察署109年度偵緝字第1088號、109年度偵字第100
號、109年度偵緝字第1089號、109年度偵緝字第1090號），提起
上訴，本院判決如下：
    主  文
原判決撤銷。
李志恩犯洗錢防制法第十四條第一項之一般洗錢罪，處有期徒刑
陸月，併科罰金新台幣參萬元，罰金如易服勞役，以新台幣壹仟
元折算一日。未扣案犯罪所得新台幣參萬肆仟元沒收，於全部或
一部不能沒收或不宜執行沒收時，追徵其價額。
    事  實
一、李志恩已預見將金融帳戶、提款卡等交付他人，可能遭他人
    作為詐欺等財產性犯罪之取款工具；亦已預見使用人頭帳戶
    者常係以該帳戶作為收受、提領贓款使用，提領後即產生遮
    斷資金流動軌跡，移轉並隱匿特定犯罪所得之去向及所在而
    逃避國家追蹤處罰效果，竟仍基於幫助他人犯詐欺取財罪及
    洗錢之不確定故意，於民國108年10月3日申辦第一商業銀行
    帳戶（帳號000-00000000000號），於108年10月4日申辦臺
    灣土地銀行帳戶（帳號000-000000000000號）、臺灣中小企
    業銀行帳戶（帳號000-00000000000號），再於申辦後至於1
    08 年10月13日前某時，將前揭3個帳戶之提款卡及密碼連同
    先前申辦之彰化商業銀行帳戶（帳號000-00000000000000號
    ，戶名夢想家設計工程有限公司）資料，提供真實姓名年籍
    不詳之人使用。嗣該真實姓名年籍不詳之人取得上開銀行帳
    戶資料、存摺、提款卡後，即基於意圖為自己不法所有之犯
    意，於如附表所示之時間，對如附表所示之告訴人施以如附
    表所示之詐術，致如附表所示之告訴人陷於錯誤，分別於如
    附表所示之時間，將如附表所示之金額匯款至如附表所示之
    帳戶內，附表編號1、3之金額旋即遭真實姓名年籍不詳之人
    提領，使偵查犯罪機關無從追蹤金流之去向。李志恩並就其
    中附表編號2部分，提升為與該真實姓名年籍不詳之人共同
    意圖為自己不法之所有，詐欺取財及洗錢之犯意聯絡，提領
    附表編號2之金額，藉此製造金流斷點，移轉並隱匿特定犯
    罪所得之去向及所在。
二、案經賴靜春訴由新北市政府警察局新莊分局報告臺灣新北地
    方檢察署陳請臺灣高等檢察署檢察長令轉臺灣桃園地方檢察
    署，王玉玨訴由新北市政府警察局蘆洲分局、石蕙菁訴由桃
    園市政府警察局龍潭分局移送臺灣桃園地方檢察署偵查起訴
    。
    理  由
一、證據能力：按被告以外之人於審判外之言詞或書面陳述，除
    法律有規定者外，不得作為證據，刑事訴訟法第159條第1項
    固定有明文。惟按當事人、代理人或辯護人於法院調查證據
    時，知有第159條第1項不得為證據之情形，而未於言詞辯論
    終結前聲明異議者，視為有前項之同意，同法第159條之5第
    2項亦定有明文。本件當事人對於本判決下列所引用之供述
    證據之證據能力，迄至言詞辯論終結前均未聲明異議，本院
    審酌上開證據資料製作時之情況，尚無違法不當及證明力明
    顯過低之情形，爰依前開規定，認均具有證據能力。又本院
    下列所引用之非供述證據（卷內之文書、物證）之證據能力
    部分，並無證據證明係公務員違背法定程序所取得，且當事
    人於本院亦均未主張排除其證據能力，本院審酌前揭非供述
    證據並無顯不可信之情況與不得作為證據之情形，依刑事訴
    訟法第158條之4反面解釋及第159條之4之規定，應認均有證
    據能力。
二、訊據被告李志恩固坦承有於前揭時間申辦前揭帳戶，惟矢口
    否認有何幫助詐欺、幫助洗錢、詐欺及洗錢之犯行，辯稱：
    前揭第一商業銀行、臺灣土地銀行、臺灣中小企業銀行帳戶
    於申辦後放在隨身包包中，在工地遺失云云。經查：
　㈠被告有申辦前揭第一商業銀行、臺灣土地銀行、臺灣中小企
    業銀行、彰化商業銀行帳戶乙情，有臺灣土地銀行活期儲蓄
    存款印鑑卡、帳戶開戶暨基本資料異動申請書、客戶序時往
    來明細查詢表、臺灣中小企業銀行龍潭分行108年11月15日1
    08龍潭字第3320800236號函暨檢附之交易明細、開戶資料、
    第一商業銀行龍潭分行108年11月15日一龍潭字第00154號函
    暨檢附之原始開戶文件及往來明細、彰化商業銀行客戶基本
    資料查詢及存摺存款帳號資料及交易明細查詢、夢想家設計
    工程有限公司登記資料查詢可稽（109年度偵字第100號卷第
    21至25頁、109年度偵字第2631號卷33至49頁、109年度偵字
    第12484號卷第29至31、33頁），堪以認定。
　㈡如附表所示之告訴人分別於如附表所示之時間、遭詐騙集團
    以如附表所示之方式施以詐術，因而陷於錯誤，分別將如附
    表所示之金錢匯入如附表所示之帳戶，並遭人提領等情，核
    與附表所示之告訴人於警詢之證述相符（109 年度偵字第26
    31號卷第11至13 頁、109 年度偵字第12484 號卷第21至25 
    頁、109 年度偵字第100 號卷第43至45頁），並有轉讓明細
    、交易明細等在卷可稽（109 年度偵字第2631號卷第22至25
     、34至49 頁、109 年度偵字第12484 號卷第29至37 頁、1
    09 年度偵字第100 號卷第21至25 、51至53 頁），亦堪認
    定。
　㈢被告辯稱前揭第一商業銀行、臺灣土地銀行、臺灣中小企業
    銀行帳戶於申辦後放在隨身包包中，在工地遺失云云。經查
    ，被告於108年10月3日申辦前揭第一商業銀行帳戶，於108
    年10月4日申辦前揭臺灣土地銀行帳戶、臺灣中小企業銀行
    帳戶，此有臺灣土地銀行帳戶開戶暨基本資料、異動申請書
    、臺灣中小企業銀行龍潭分行108年11月15日108龍潭字第33
    20800236號函暨檢附之交易明細、開戶資料、第一商業銀行
    龍潭分行108年11月15日一龍潭字第00154號函暨檢附之原始
    開戶文件及往來明細可按（109年度偵字第100號卷第21至25
    頁、109年度偵字第2631號卷33至49頁），被告於短短2日內
    接連開立3個新帳戶，已有可疑之處，被告雖辯稱：申辦目
    的是配合設計師作為匯款使用，因為有些設計師要匯款給我
    ，他們說銀行是哪間，我就去辦哪間的銀行帳戶；因為設計
    師開的支票我如果存到同一個銀行的話，不用經過很久時間
    的票據交換，錢進來的時間會比較快云云（109 年度偵緝字
    第1090號卷第54頁、原審易字卷第54頁），然於原審法官問
    及是否傳喚所稱之設計師到庭時，原表示可以，之後改稱無
    法提供資料（原審易字卷第61、103頁），如被告果有與設
    計師配合，自需聯繫工程施做、款項請領等事宜，豈有可能
    無法提供設計師之任何相關資料，足認被告所稱之設計師匯
    款需求云云，顯係臨訟杜撰之幽靈抗辯，不足採信。
　㈣被告於申辦前揭3個帳戶10日後之108年10月13日，附表編號1
    之告訴人隨即遭詐欺並匯款進入被告前揭第一商業銀行、臺
    灣中小企業銀行帳戶內，再依被告前揭申辦之帳戶歷史交易
    明細可知，被告於各次以新台幣（下同）1,000 元辦理開戶
    後，隨即於開戶同日將所存入之金錢全數提領，此與一般交
    付個人帳戶與詐欺之人使用時，多會將該帳戶內餘額清空，
    避免遭詐欺之人盜領之情形相符。又提款卡提款密碼屬於個
    人控管存款帳戶之重要資料，在帳戶持有人變更銀行以電腦
    亂碼發給之原始密碼為自己設定選用之密碼後，若非帳戶持
    有人將密碼告知他人，他人原則上不可能知悉。且依一般社
    會經驗，為避免提款密碼及金融卡同遭他人取得，金融卡應
    與密碼分別保存或將提款密碼牢記心中，而不在提款卡或存
    摺上載明提款密碼，以免遭人盜領存款。被告為具有正常智
    能之成年人，上述社會經驗常情，應為被告所知稔。被告於
    偵查時辯稱：我申辦帳戶更改密碼後，順手把密碼寫在提款
    卡上，密碼是007567云云（109年度偵緝字第1088號卷第54
    頁），後又改稱是寫在銀行給我預設密碼單上面云云（原審
    易字卷第57頁），被告於申請帳戶後9個月，即109年6月3日
    偵查中，尚能清楚回答帳戶之提款卡密碼，實無必要記載密
    碼於提款卡或紙上，並與提款卡同放之理。故被告所辯，顯
    屬事後卸責之詞，無可採信。
　㈤詐欺集團既利用他人帳戶作為收取詐得款項之工具，且確有
    被害人因受詐欺而匯款至上開帳戶，衡情該詐欺集團當無可
    能選擇一隨時可能遭帳戶所有人掛失而無法使用之帳戶，作
    為收取款項之用，否則，倘該詐欺集團尚未及實施詐欺犯行
    ，甚者已實施詐欺犯行而未及提領款項前，該帳戶所有人已
    先行將帳戶掛失，則該詐欺集團豈非徒勞無功，是詐欺集團
    不可能以他人遺失之存摺、提款卡之帳戶供作詐得款項匯入
    之帳戶，以免除遭真正帳戶持有人提領或掛失之風險。故被
    告辯稱前揭帳戶之提款卡係遺失云云，顯無可採。至被告雖
    曾於108 年10月15日辦理臺灣土地銀行晶片金融卡掛失（原
    審易字卷第73頁），然被告稱於申辦完第2、3天發現遺失（
    原審易字卷第57頁），其於108年10月4日申辦臺灣土地銀行
    帳戶，於2、3日後發現遺失，竟於近10日後，詐欺集團已完
    成詐欺，並自帳戶內將款項提領完畢後始申請掛失，此與一
    般人發現金融帳戶遺失後，會積極辦理掛失等情顯不相符，
    且被告既稱係同時遺失，然其他銀行均稱被告並無掛失紀錄
    （原審易字卷第75、77、79頁），是被告之行為，亦與常情
    不符，足認本案之前揭第一商業銀行、臺灣土地銀行、臺灣
    中小企業銀行帳戶之提款卡、密碼及彰化商業銀行之帳戶資
    料，係由被告提供予他人使用無誤。
　㈥行為人對於構成犯罪之事實，預見其發生而其發生並不違背
    其本意者，以故意論，刑法第13條第2 項定有明文；又金融
    帳戶為個人之理財工具，一般民眾皆可自由申請開設金融帳
    戶，並無任何特殊之限制，亦得同時在不同金融機構申請多
    數存款帳戶使用。且衡諸一般常情，金融帳戶之存摺、提款
    卡事關個人財產權益之保障，其專有性甚高，除非本人或與
    本人親密關係者，難認有何理由可自由流通使用該帳戶，一
    般人均有妥為保管及防止他人任意使用之認識，縱特殊情況
    偶需交付他人使用，亦必深入瞭解用途及合理性，始予提供
    ，且該等專有物品如落入不明人士手中，而未加以闡明正常
    用途，極易被利用為與財產有關之犯罪工具，此為吾人依一
    般生活認知所易於體察之常識；而有犯罪意圖者，非有正當
    理由，竟徵求他人提供帳戶，客觀上可預見其目的，係供為
    某筆資金之存入，後再行領出之用，且該筆資金之存入及提
    領過程係有意隱瞞其流程及行為人身分曝光之用意，一般人
    本於一般認知能力均易於瞭解（最高法院93年度台上字第31
    號判決意旨參照）。況利用他人帳戶從事詐欺犯行，早為傳
    播媒體廣為報導，政府機關及各金融機構亦不斷呼籲民眾應
    謹慎控管己有帳戶，且勿出賣或交付個人帳戶，以免淪為詐
    騙者充作詐騙他人財物及洗錢之幫助工具。依一般人之社會
    生活經驗，苟不以自己名義申請開戶，卻向不特定人蒐集帳
    戶供己使用，其目的極可能欲利用該帳戶供作非法詐財，並
    作為金錢去向之斷點，使治安機關無法繼續追查金流，已屬
    一般智識經驗之人所能知悉或預見。被告於原審審理中供稱
    為高中畢業，從事系統櫃廚具等語（原審易字卷第175頁）
    ，被告受有相當程度之教育，復有相當社會經歷，非全無社
    會見識之人，自得預見帳戶資料交付他人，將可能遭用於詐
    欺犯罪及洗錢行為甚明，被告仍將上開帳戶之提款卡、密碼
    等資料交予他人，足見被告顯然對於縱該帳戶淪為詐欺取財
    及洗錢之用，予以容任，其有幫助詐騙集團利用上開帳戶詐
    欺取財及洗錢之不確定故意及行為自明。
　㈦被告辯稱彰化商業銀行帳戶仍在自己手邊，未交與他人等語
    。經查：
　1.依被告提出前揭彰化商業銀行存摺內頁影本（原審易字卷第
    107、119頁），交易明細是從108年5月16日至108年11月4日
    ，跨越附表編號2之告訴人遭詐欺之前後期間，被告於案發
    後仍能提出該存摺內頁影本，足認該彰化商業銀行帳戶之存
    摺仍為被告所持有。又依被告自承有將附表編號2之告訴人
    所匯入之34,000元領出使用於工作出款及生活費用（109年
    度偵字第12484號卷第13頁、原審易字卷第58至59頁），而
    依被告提出之前揭彰化商業銀行存摺內頁影本顯示，被告於
    附表編號2之告訴人匯入款項後，係以CD提款（cash dispen
    ser，即提款機）之方式領款，可知被告亦未將彰化商業銀
    行之提款卡交與該真實姓名年籍不詳之人。然該真實姓名年
    籍不詳之人於詐騙後要求附表編號2之告訴人將款項匯入被
    告彰化商業銀行之帳戶內，如非被告有提供彰化商業銀行之
    帳戶資料供對方使用，且雙方已談妥贓款分配，該真實姓名
    年籍不詳之人自不可能做此徒勞無益之事，再佐以被告於附
    表編號2之告訴人將款項匯入後，隨即知悉有款項匯入而將
    該筆詐得之款項領出，更足認被告有提供彰化商業銀行帳戶
    資料供真實姓名年籍不詳之人使用，並經真實姓名年籍不詳
    之人告知而知悉有款項匯入。
　2.被告於偵查時已自承將該筆款項領出供作己用，於原審時雖
    改稱：這筆錢是我朋友高慧敏說，他的另外一個朋友匯款給
    我的。當時他說要做櫃子，當時我說要做櫃子的話要先支付
    訂金，當時我有把錢匯到高慧敏朋友的另一個帳戶，因為他
    後來說不做了，我是用公司的彰化商業銀行帳戶的ATM轉的
    云云（原審易字卷第59頁），然又稱無法提供高慧敏及其友
    人之相關資料（原審易字卷第104頁），如被告確有將款項
    匯予高慧敏之友人，自可提供相關之交易明細資料，被告完
    全無法提供，足認被告所稱高慧敏及其友人云云，為幽靈抗
    辯，不足採信。
　3.按現行刑法關於正犯、從犯之區別，本院所採見解，係以其
    主觀之犯意及客觀之犯行為標準，凡以自己犯罪之意思而參
    與犯罪，無論其所參與者是否犯罪構成要件之行為，皆為正
    犯（最高法院25年上字第2253號判決先例要旨參照）。經查
    ，被告就附表編號2所為之提供彰化商業銀行帳戶資料及提
    領附表編號2之告訴人匯入之款項之行為，雖非詐欺取財之
    構成要件行為，然其所為並非僅單純提供其彰化商業銀行資
    料，而係於附表編號2之告訴人匯入款項後，經該真實姓名
    年籍不詳之人告知後，被告再前往將款項領出，以製造金流
    斷點，且被告於領出後復供作己用，足認被告非僅單純以幫
    助之犯意為前揭行為，而係以自己犯罪之意思而參與犯罪，
    參諸前揭判決先例要旨，應認被告就此部分行為應成立共同
    正犯。
　㈧綜上所述，本案事證明確，被告前揭所辯，不足採信。被告
    犯行堪以認定，應依法論科。
三、論罪：
　㈠核被告提供前揭第一商業銀行、臺灣土地銀行、臺灣中小企
    業銀行帳戶提款卡及密碼等之行為，係犯刑法第30條第1 項
    前段、第339 條第1 項之幫助詐欺取財罪、刑法第30條第1
    項前段、洗錢防制法第14條第1項之幫助洗錢罪；被告提供
    前揭彰化商業銀行帳戶資料及提領附表編號2之告訴人匯入
    金額之行為，係犯刑法第339 條第1 項之詐欺取財罪及洗錢
    防制法第14條第1項之洗錢罪。
　㈡被告係以一行為提供前揭數帳戶，幫助詐騙集團詐欺如附表
    編號1、3所示之告訴人，並同時參與詐騙附表編號2之告訴
    人，同時犯幫助詐欺取財、幫助洗錢、詐欺取財、洗錢罪，
    係以一行為而觸犯數罪名，為想像競合犯，應依刑法第55條
    前段規定，從一重之洗錢罪處斷。
　㈢起訴書雖漏未記載被告亦涉犯幫助洗錢罪，惟因與已起訴之
    幫助詐欺取財罪間，有想像競合之裁判上一罪關係，並經檢
    察官於上訴理由中敘明（本院卷第23至25頁），本院自應併
    予審究。又刑事訴訟法第300條所謂變更法條，係指罪名之
    變更而言，若僅行為態樣有正犯、從犯之分，或既遂、未遂
    之分，即無庸引用刑事訴訟法第300條變更起訴法條，檢察
    官起訴及上訴理由雖認被告係犯幫助詐欺及幫助洗錢，惟被
    告就附表編號2部分所犯為詐欺取財、洗錢罪，業如前述，
    此部分依前揭說明，無庸變更起訴法條。
四、撤銷原判決之原因：
　㈠原審對於被告予以論罪科刑，固非無見。惟查，被告所為除
    觸犯幫助詐欺罪外，同時觸犯幫助洗錢罪、詐欺取財、洗錢
    罪，已如前述，原判決不查，認被告所為僅構成幫助詐欺罪
    ，認事用法尚有違誤。檢察官上訴，指摘原判決有上開不當
    之處，為有理由，自應由本院將原判決予以撤銷改判。
　㈡爰審酌被告將其個人帳戶提供給詐騙集團使用，復為領款行
    為，造成事後之偵查困難，致使此類犯罪手法層出不窮，危
    害社會治安，兼衡被告犯後矢口否認犯行，亦未能賠償告訴
    人之犯後態度，及其犯罪之動機、手段、生活狀況、智識程
    度等一切情狀，量處如主文所示之刑，就併科罰金部分並諭
    知易服勞役之折算標準，以示懲儆。
　㈢沒收部分：被告自承有將附表編號2之告訴人所匯入之34,000
    元領出使用於工作出款及生活費用，業如前述，並有前揭彰
    化商業銀行存摺內頁影本可佐（原審易字卷第107、119頁）
    ，附表編號2之告訴人所遭詐欺而匯入之款項共34,000元，
    既經被告移入其實力支配管領之下，屬被告所有之犯罪所得
    ，應依同法第38條之1第1項前段之規定，宣告沒收之，又因
    並未扣案，為免不能或不宜執行沒收，並依同條第3項之規
    定，於全部或一部不能沒收或不宜執行沒收時，追徵其價額
    。至於其餘幫助詐欺、幫助洗錢部分，因無證據證明被告有
    因提供前揭第一商業銀行、臺灣土地銀行、臺灣中小企業銀
    行帳戶之存摺、提款卡及密碼予該真實姓名年籍不詳之人，
    因而獲有對價或利益，自無從依刑法第38條之1 第1 項規定
    宣告沒收。
五、被告經本院合法傳喚，無正當理由不到庭，爰不待其陳述，
    為一造辯論判決。　　
據上論斷，應依刑事訴訟法第369條第1項前段、第371條、第364
條、第299條第1項前段，判決如主文。
本案經檢察官陳美華提起公訴，檢察官劉哲名提起上訴，檢察官
林安紜到庭執行職務。　
中　　華　　民　　國　　111 　年　　1 　　月　　6 　　日
                  刑事第十六庭  審判長法　官 葉騰瑞
                                      法　官 廖紋妤
                                      法　官 王耀興
以上正本證明與原本無異。
如不服本判決，應於收受送達後20日內向本院提出上訴書狀，其
未敘述上訴之理由者並得於提起上訴後20日內向本院補提理由書
（均須按他造當事人之人數附繕本）「切勿逕送上級法院」。
                                      書記官 蘇佳賢
中　　華　　民　　國　　111 　年　　1 　　月　　6 　　日
附錄：本案論罪科刑法條全文
中華民國刑法第339條
意圖為自己或第三人不法之所有，以詐術使人將本人或第三人之
物交付者，處5年以下有期徒刑、拘役或科或併科50萬元以下罰
金。
以前項方法得財產上不法之利益或使第三人得之者，亦同。
前二項之未遂犯罰之。
中華民國刑法第30條
幫助他人實行犯罪行為者，為幫助犯。雖他人不知幫助之情者，
亦同。
幫助犯之處罰，得按正犯之刑減輕之。
洗錢防制法第2條
本法所稱洗錢，指下列行為：
一、意圖掩飾或隱匿特定犯罪所得來源，或使他人逃避刑事追訴
    ，而移轉或變更特定犯罪所得。
二、掩飾或隱匿特定犯罪所得之本質、來源、去向、所在、所有
    權、處分權或其他權益者。
三、收受、持有或使用他人之特定犯罪所得。
洗錢防制法第14條
有第二條各款所列洗錢行為者，處7年以下有期徒刑，併科新臺
幣5百萬元以下罰金。
前項之未遂犯罰之。
前二項情形，不得科以超過其特定犯罪所定最重本刑之刑。
附表：
編號 告訴人 詐欺時間 詐欺方式 匯款時間 匯款金額  匯入帳戶 1 賴靜春 108年10月13日15時20分許 佯稱係網路購物平台，因操作疏失，誤扣款，需依指示至自動櫃員機操作以便退還款項 108 年10月13日19時45分 49,989元 臺灣中小企業銀行     108 年10月13日19 時47分 49,990元      108 年10月14日凌晨0 時10分 49,989元      108 年10月13日20 時5 分 49,987元 第一銀行     108 年10月13日20 時7分 49,989元      108 年10月14日凌晨0 時17分 49,989元      108 年10月14日凌晨0 時19分 49,987元  2 王玉玨 108年10月19日某時 佯稱加入代購群組代為訂購貨物，可以賺取價差及紅利，惟需先付款訂購物品 108 年10月21日13 時58分 1萬元 彰化商業銀行     108 年10月22日中午12時39分 24,000元  3 石蕙菁 108年10月13日18時47分 佯稱係網路購物平台，因操作疏失，誤重複扣款，需依指示至自動櫃員機操作以便退還款項 108 年10月13日20 時8 分許 66,012元 臺灣土地銀行